臺灣臺南地方法院民事判決　九十一年度婚字第七一三號
　　原　　　告　　丙○○
　　被　　　告　　乙○○
　　訴訟代理人　　甲○○律師
　　複　代理人　　龐筱威律師
右當事人間請求履行同居事件，本院判決如左：
    主  文
被告應與原告同居。
訴訟費用由被告負擔。
    事  實
甲、原告方面：
一、聲明：如主文所示。
二、陳述：
（一）兩造於民國八十九年十月三十日結婚，婚後生育賴恭毅（民國九十年五月一日
      生）一名，結婚時，兩造設籍於台南縣官田鄉拔林村拔子林八六之一號，而被
      告在台北縣新店耕莘醫院做護士，原告在台南市做電機工，因雙方服務之地點
      不同，雙方來來去去，到九十一年四月底左右，被告辭職，回台南縣與原告同
      居。到九十一年七月七日被告以要帶孩子賴恭毅到台北看病為理由，離家從此
      不再回來，九十一年七月十四日原告前往台北市，請被告回台南縣同居，被拒
      絕，被告於九十一年八月四日有回台南搬東西，九十一年八月十一日原告及訴
      外人官田鄉服務站主任胡先生、村代表胡義全及結婚時之媒人張秀絨、原告之
      母親賴李菊一共五人到台北市北投邀請被告回家同居，被拒絕。按夫妻有同居
      之義務，為此，爰提起本訴，請求被告應履行同居之義務。
（二）對被告抗辯所為之陳述：夫妻同居等訴訟，專屬夫妻之住所地之法院管轄，原
      告之住所在台南縣，鈞院就本案有管轄權。雙方結婚時，縱未約定以被告之居
      所為雙方之住所，被告之戶籍亦曾設在台南縣官田鄉，二人同戶，最近（九十
      一年八月）被告始依其私人單獨之意思，將戶籍上之住所遷到台北市，則鈞院
      就本案之訴訟，有管轄權。被告請求將本案移送台灣士林地方法院，其訴求無
      理由。
三、證據：提出戶籍謄本一件。
乙、被告方面：
一、聲明：原告之訴駁回。
二、陳述：
（一）查兩造於八十九年十月三十日結婚後，被告之戶籍地址為台北市○○區○○路
      十之一號，而原告之戶籍地址為台南縣官田鄉拔林村拔子林八六之一號，二人
      因工作關係而分別居住不同住所，除原告能舉證兩造有共同協議訂定住所於台
      南，否則應依以原就被之住所之原則，以被告之住所地之法院為專屬管轄法院
      ，為此請求將本件移轉至台灣士林地方法院。
（二）被告自八十八年七月二十一日起即在台北縣新店市耕莘醫院擔任護士一職，因
      工作關係被告一直居住於台北，僅於休假時才回到台南與原告團聚，雖被告曾
      將戶籍遷至台南原告之住所，但此純為便利為結婚之登記，非雙方有設定共同
      住所之意思，此亦為原告所不爭執，九十一年四月間被告因計劃轉換工作，乃
      辭去上開職務，並另於台北財團法人同仁院萬華醫院謀得新職，因新職到職日
      期為九十一年八月，被告乃決定趁轉換工作之空檔期間，攜帶子女回到台南與
      原告團聚，並於九十一年七月離開台南，未料原告竟誤會被告係故意拒絕履行
      同居義務，被告甚感訝異，實則被告於九十一年七月離開台南實係因新工作須
      於八月到職所致，被告主觀上並未有任何拒絕同居之情事，否則何須主動攜帶
      子女回到台南與原告團聚？
（三）兩造自結婚以來均無將台南原告之住所作為夫妻之住所地之意思，又按「夫妻
      之住所之設定與夫妻應履行同居之義務尚有不同，住所乃決定各項法律效力之
      中心地，非民法所定履行同居義務之唯一處所．．」釋字第四五二號著有明文
      ，依釋字第四五二號之意旨觀之，縱夫妻間有設定共同住所，該處所亦非履行
      同居義務之唯一處所，況本件原告與被告間亦未設定夫妻共同住所，且被告因
      工作關係一直以來均居往於台北，並於休假時回到台南與原告團聚，此為雙方
      結婚時即同意之履行同居義務之方式，原告現欲改變現狀擬主張被告應至其台
      南之住所履行同居義務，自應由原告舉證證明為何被告需至其住所履行同居義
      務，而非原告至被告在台北之住所履行同居義務，況被告亦無拒絕原告至台北
      與其履行同居義務。
（四）退步言之，縱鈞院認被告有拒絕同居之情事，被告亦有不能同居之正當理由，
      蓋自結婚以來原告完全不支付被告及小孩任何生活扶養費用，均由被告單獨擔
      負起扶養小孩之責任，而被告之職業為護士並任職於大台北之醫院，原告則為
      一電機工，被告之薪資收入為原告之數倍，況小孩至今才一歲多，花費甚大，
      若被告應原告之請求放棄現在之工作到台南居住，勢必無法找到相同薪資之工
      作，如此將會影響到小孩之生活費用而不利於小孩之成長。
三、證據：提出戶籍謄本一件、在職證明書一件、服務證明書一件。
    理　由
甲、程序方面：
一、按夫妻同居訴訟，專屬夫妻之住所地或夫妻死亡時住所地之法院管轄，民事訴訟
    法第五百六十八條第一項定有明文。夫妻同居訴訟係屬專屬管轄，無民事訴訟法
    有關普通管轄規定「以原就被」原則之適用，合先敘明。
二、又按夫妻之住所，由雙方共同協議之；未為協議或協議不成時，得聲請法院定之
    。法院為前項裁定前，以夫妻共同戶籍地推定為其住所，民法第一千零零二條亦
    定有明文。今兩造之住所既未為協議，依前開規定，自應以兩造共同戶籍地（即
    台南縣官田鄉拔林村拔子林八六之一號）推定為其住所，故本院有管轄權，被告
    嗣雖自行將其戶籍遷至台北市，亦應以本院有管轄權，在此敘明。
乙、得心證之理由：
一、原告起訴主張：兩造於八十九年十月三十日結婚，結婚時，兩造設籍於台南縣官
    田鄉拔林村拔子林八六之一號，婚後生育賴恭毅，因兩造服務之地點不同而來來
    去去，到九十一年四月底左右，被告辭去台北之職務，回台南縣與原告同居。到
    九十一年七月七日被告以要帶孩子到台北看病為理由，離家從此不再回來，經原
    告於九十一年七月十四日及九十一年八月十一日前往台北市，請被告回台南縣同
    居，均被拒絕，被告於九十一年八月四日有回台南搬東西，爰提起本訴，請求被
    告應履行同居之義務等語。
二、被告則以：被告自八十八年七月二十一日起即在台北縣新店市耕莘醫院擔任護士
    一職，因工作關係被告一直居住於台北，僅於休假時才回到台南與原告團聚，雖
    被告曾將戶籍遷至台南原告之住所，但此純為便利為結婚之登記，非雙方有設定
    共同住所之意思，被告於九十一年四月間因計劃轉換工作，乃辭去上開職務，並
    於九十一年八月至台北財團法人同仁院萬華醫院任職護士，要值大、小夜班，一
    個月有兩天的假日，現在放假被告也願意回來，另被告有不能同居之正當理由，
    蓋自結婚以來原告完全不支付被告及小孩任何生活扶養費用，均由被告單獨擔負
    起扶養小孩之責任，若被告應原告之請求放棄現在之工作到台南居住，勢必無法
    找到相同薪資之工作，如此將會影響到小孩之生活費用而不利於小孩之成長等語
    置辯。
三、原告主張兩造於八十九年十月三十日結婚，兩造設籍於台南縣官田鄉拔林村拔子
    林八六之一號，結婚時因兩造服務之地點不同而來來去去，直至九十一年七月七
    日被告離家未回，被告於九十一年八月四日有回台南搬東西等情，為被告所不爭
    ，復據原告提出戶籍謄本一件為證，堪信原告此部分之主張為真實。
四、按夫妻互負同居之義務。但有不能同居之正當理由者，不在此限。民法第一千零
    一條定有明文。本件兩造既為夫妻，且現並未同居，是則原告請求被告應至上揭
    住所與被告同居，本非無據，惟被告抗辯其有拒絕履行同居之正當理由，是則本
    件應審酌者，厥為被告是否有不能同居之正當理由。
五、按夫妻互負同居之義務，但有不能同居之正當理由者，不在此限，民法第一千零
    一條定有明文。故在婚姻關係存續中，非證明有不堪同居之正當理由，不得拒絕
    履行同居之義務，所謂正當理由，指依一般社會觀念及客觀標準觀察，履行同居
    為不合理者而言，本件被告雖抗辯稱：目前因為工作的關係，沒有辦法於假日再
    回來跟原告住在一起，又自結婚以來原告完全不支付被告及小孩任何生活扶養費
    用，若被告放棄現在之工作到台南居住，勢必無法找到相同薪資之工作，被告有
    不能同居之正當理由云云，然為原告所否認，經查：
（一）被告業已自承「被告職業為護士，要值大、小夜班，一個月有兩天的假日，被
      告之前凡是放假都是有回台南，現在放假被告也願意回來」等語（見本院九十
      一年十二月十七日言詞辯論筆錄），足徵被告於結婚後即係於放假日回台南與
      原告履行同居，而被告現在之工作又非全然無假日，其以工作為由拒絕與原告
      履行同居云云，自不足採。
（二）再按以法定夫妻財產制為夫妻財產制者，家庭生活費用如夫有支付能力雖應由
      夫負擔，但妻無不能同居之正當理由而拒絕同居者，不得向其夫請求支付別居
      時期之生活費用，最高法院二十七年上字第三七九號著有判例可稽，本件縱如
      被告所言原告未將工作所得交給伊，但兩造既對未約定夫妻財產制乙節無意見
      ，則兩造應適用法定夫妻財產制，被告並無不能同居之正當理由而拒絕同居，
      自不得再以原告未給付生活費為由拒絕履行同居。此外，又無不能履行同居義
      務之正當理由，從而，原告本於與被告間之夫妻關係，請求被告履行同居義務
      ，即屬正當，應予准許。
六、本件事證已臻明確，兩造其餘主張及陳述，與本件判決結論無涉，爰不予贅述，
    附此明。
七、結論：本件原告之訴為有理由，依民事訴訟法第七十八條，判決如主文。
中　　　華　　　民　　　國　　九十一　　年　　 十二　　 月　　三十一　　日
                                   臺灣臺南地方法院家事法庭
~B法　　　官　黃瑪玲
右為正本係照原本作成。
如對本判決上訴，須於收受判決正本送達後二十日內向本院提出上訴狀（附具繕本）
。
中　　　華　　　民　　　國　　九十一　　年　　 十二　　 月　　三十一　　日
~B法院書記官　蘇雅慧
